【裁判字號】    98,訴,432
【裁判日期】    980915
【裁判案由】    損害賠償等
【裁判全文】
臺灣嘉義地方法院民事判決               98年度訴字第432號
原      告  戊○○
被      告  甲○
訴訟代理人  乙○○
                        號1樓.
上列當事人間請求損害賠償等事件，本院於民國98年9月1日言詞
辯論終結，判決如下：
    主  文
原告之訴及假執行之聲請均駁回。
訴訟費用由原告負擔。
    事實及理由
一、原告起訴主張：
(一)、原告於民國98年5、6月間（後改稱為98年4月間）由女兒丙
    ○○從電腦網路得知，訴外人莊文男所有位於嘉義縣溪口鄉
    ○○段南靖厝小段515地號、面積2,377號平方公尺農地（以
    下簡稱「系爭農地」），經本院民事執行處公告拍賣。因原
    告罹患胃癌手術後身體虛弱需養病，有意標購後搭蓋農舍，
    種植有機蔬菜、花果，作為退休後休閒之用。未料，原告之
    妻丁○○○及女兒丙○○前往南靖厝看地時，偶遇不懷好意
    之被告，被告故意不帶原告妻女去看系爭農地，而帶去看他
    人優越農地，佯稱他人的農地即為系爭農地，並佯稱隔壁同
    段514地號土地為被告本人所有，使原告妻女信其為真，而
    陷於錯誤上當。由於被告所指之他人的農地十分優越，左右
    均蓋有鋼筋水泥樓房，有嘉義客運停車站牌，原告乃決定以
    拍賣底價再加新台幣（下同）7萬元，合計以161號元投標，
    並已得標。
(二)、原告於得標後經本院執行處會同到現場點交時，發現此地非
    彼地，始知被騙上當。按系爭農地位於南靖厝西面荒郊野外
    ，地價不高，每分旱地約50萬元至60萬元之間，而原告所得
    標的農地價更低，系爭農地旁邊又有數座墳墓，陰氣重重，
    更不適合蓋農舍居住，地理環境極差。原告發現被騙標到此
    旱地後，精神及金錢嚴重受損。原告提出之廣告紙是由嘉義
    市窕駿土地仲介代書所貼出之農地廣告，在系爭農地前農路
    電桿上發現，此廣告紙標示：「一分售51萬元，2.4分」，
    共122.4萬元，廣告紙由紅紙變成白紙，尚乏人問津，可見
    如殺價保證100萬元就賣出。況系爭農地旁邊有數座墳墓，
    地價更低，每分地40萬可能還沒人要，價值不到100萬元。
    原告如不受騙，可等到法院第三次標時再投標，其標價也不
    到100萬元。
(三)、溪口鄉柳溝村南靖厝是住戶不多的山村庄，庄內的人都認識
    訴外人莊文男和他的農地。據調查了解訴外人莊文男於民國
    95年間，同時提供三筆農地向民雄鄉農會借款240萬元，因
    借款未還，於98年5月此三筆農地同時被民雄鄉農會聲請拍
    賣，含原告以161萬得標之系爭農地，共賣得300多萬元，償
    還民雄鄉農會借款240 萬元，尚有剩餘。據了解被告欺騙的
    目的，無非是讓投標的價錢高出債務金額，被告可從中獲報
    酬吃紅。又經調查了解，被告是訴外人莊文男母親莊曾黎之
    曾姓親族，被告存心欺騙，顯是故意行為。原告查知被告住
    處後帶同女兒丙○○登門造訪，被告坦承因一時疏失錯誤，
    辯稱因訴外人莊文男有多筆農地而誤報，並非故意欺騙，當
    原告質問其故意欺騙後，被告反指責原告不加求證，理直氣
    壯推卸責任。
(四)、被告之行為使原告一切計劃和希望全部落空，精神受損害外
    ，金錢損失約50萬元以上，縱使被告辯稱非故意欺騙而係過
    失，亦不能推卸責任。原告自責有疏忽未慎重求證致誤信被
    告之言，原告願負一部分責任。因此原告合情合理主張請求
    被告應賠償原告30萬元，或將系爭農地由原告負擔20萬元之
    損害，即以141萬元由被告承受購買。
(五)、並聲明：被告應給付原告30萬元，或以141萬元承買系爭農
    地。願供擔保請准宣告假執行。
二、被告則抗辯以：
(一)、98年間被告在所有坐落嘉義縣溪口鄉○○段南靖厝小段476
    地號農地耕作時，雖曾有一婦女（不知其名）單獨一人前來
    被告田邊，向被告詢問訴外人莊文男所有農地在何處，但並
    無表明農地之地號，且事實上被告亦不知莊文男所有農地地
    號為何，被告僅知莊文男所有農地距當日被告工作之農地約
    有6、7百公尺遠。被告經該婦女詢問時，因正在工作，僅順
    口告知「在過去那邊」而已，並無明確指示地點，更無帶同
    前往查看，原告所指純屬杜撰子虛不實，不足採信。
(二)、原告雖以「被告與莊文男之母莊曾黎係親族，存心欺騙，以
    期從中獲取報酬吃紅利」云云。但查，被告與莊文男之母並
    無任何親屬關係存在，且系爭農地經本院公告拍賣，拍賣底
    價確定且公開，與一般仲介買賣不同，衡諸常情，被告豈能
    從中獲得報酬？
(三)、向法院標購法拍土地之投標人，於投標前即應查明拍賣標的
    物之相關資訊及詳細地點，作為評價與投標之參考，若依原
    告主張：被告佯稱莊文男所有系爭農地隔壁514號農地為被
    告所有云云，原告何不向地政機關予以查證？況被告絕無告
    知此事，原告所指純屬一派胡言，尤屬無稽。
(四)、按當事人主張有利於己之事實者，就其事實有舉證之責任，
    民事訴訟法第277條定有明文。查原告所標得之系爭農地，
    既經法院鑑價後，據予依法拍賣，拍賣價格公平合理，原告
    既已標得，取得所有權，何來損害，損害如何計算、根據為
    何？原告就此損害事實，依法應負舉證之責任。
(五)、並聲明：原告之訴及假執行之聲請均駁回。如受不利之判決
    ，願供擔保請准予宣告免予假執行。
三、得心證之理由：
(一)、系爭農地經第三人民雄鄉農會聲請本院執行處拍賣，經核定
    拍賣底價為1,546,000元，於98年3月31日公告，原告之妻丁
    ○○○、女兒丙○○分別以應有部分比例三分之一、三分之
    二，於98年4月28日以161萬元得標買受，並取得本院98年6
    月6日嘉院和執吉36476號不動產權利移轉證書等情，業經本
    院調取97年度執字第36476號民事執行案卷查閱屬實。
(二)、按因故意或過失，不法侵害他人之權利者，負損害賠償責任
    民法第184條第1項前段定有明文。又按損害賠償之債，以有
    損害之發生及有責任原因之事實，並二者之間，有相當因果
    關係為成立要件，故原告所主張損害賠償之債，如不合於此
    項成立要件者，即難謂有損害賠償請求權存在；又所謂「相
    當因果關係」，是指依一般經驗法則，認為有此行為，通常
    即足生此種損害者，則行為與結果之間即有因果關係，無此
    行為，必不生此種損害，有此行為，通常亦不生此種損害者
    ，即無因果關係（最高法院23年上字第107號、48年台上字
    第481號、80年度台上字第1773號判決參照）。行為與行為
    後所生之條件相競合而生結果，二者倘無必然結合之可能，
    行為與結果，仍無相當因果關係之可言（最高法院75年度台
    上字第525號判決參照）。
(三)、原告主張被告故意佯稱他人之優越農地為系爭農地之事實，
    為被告所否認，雖經證人丙○○即原告之女（亦為實際前往
    看地之人）證稱：我與母親去南靖厝看地時在路邊遇到被告
    ，當時被告在田間小路工作，被告騎車帶我們去看地，被告
    帶我們看的地在柳子溝國小斜對面，土地旁邊有樓房，並非
    系爭農地但距離不算遠，被告還說514地號是他的，所以我
    們相信他知道系爭515地號土地的位置等語；核與證人丁○
    ○○即原告之妻（亦為實際前往看地之人）證稱：我前往南
    靖厝看地時在路上遇到被告，我拿抄有地號的字條給被告看
    ，被告說他的地號514剛好在隔壁，便騎車帶我去看等情，
    大致相符；然證人丙○○、丁○○○與原告間為父女、夫妻
    之至親關係，其等更為系爭農地之買受人，所證當初被告帶
    同看地之情況是否為實情，已令人存疑。
(四)、縱認被告曾帶同證人丁○○○、丙○○等前往看地，且故意
    將他筆較為優越之農地指為系爭農地，更佯稱同段514地號
    土地為其所有等情為真實。然土地登記謄本、地籍圖謄本均
    為公開可供查詢之資料，一般向法院標購法拍土地之投標人
    ，無不透過地政機關，詳查上開資料，以瞭解拍賣標的物之
    相關資訊及詳細地點，作為評價與投標之參考。就一般情形
    而言，原告只要到地政機關略加查證即可發覺系爭農地之位
    置與被告所指有異，原告也未必因此陷於錯誤而信被告所稱
    為真。況法院拍賣土地，乃透過公開之投標程序，由多數人
    競標，價高者得標，原告參與投標亦不必然得標。是原告所
    指之被告行為與購得系爭農地間並不具有必然結合之可能，
    縱有此行為，通常亦不生此種損害者，二者間尚難認有相當
    因果關係存在。
(五)、況按，所謂損害，依據民法第216條規定，係指填補債權人
    所受損失及所失利益。「所受損失」係指現存財產之損害事
    實發生而減少，屬於積極的損害；「所失利益」，係指新財
    產之取得，因損害事實之發生而受妨害，屬於消極的損害。
    本件原告雖支付161萬元買賣價金，但已藉由配偶丁○○○
    、女兒丙○○名義標得系爭農地所有權。系爭農地之面積為
    2,377平方公尺，公告現值為每平方公尺650元，則公告地價
    為1,545,050元（650*2,377＝1,545,050元），且經本院囑
    託列科法不動產估價師事務所鑑定系爭土地價值為154,100
    元，本院執行處乃將拍賣底價定為1,546,000元等情，有土
    地登記簿謄本、估價報告書、拍賣公告附於本院97年度執字
    第36476號卷內可參。原告以161萬元標得系爭農地，僅略高
    於土地公告現值及估價價格，而不動產價值往往受市場波動
    、買受人主觀之意願等因素而影響，系爭農地價值究竟為何
    ？將來是否有增值空間？均非可憑原告之主觀推測或所提出
    之鄰近農地廣告單認定。原告既已取得系爭農地所有權，其
    主張受有損害云云，亦無所據。
四、從而，原告依侵權行為之法律關係，請求被告給付30萬元，
    或以141萬元承買系爭農地，自無理由，不應准許。又原告
    之訴既經駁回，則其假執行之聲請即失所附麗，亦應併予駁
    回。
五、據上論結，原告之訴為無理由，依民事訴訟法第78條判決如
    主文。
中    華    民    國    98    年    9    月    15    日
                  民三庭法  官  洪嘉蘭
以上正本係照原本作成
如對本判決上訴須於判決送達後20日內向本院提出上訴狀
中    華    民    國    98    年    9    月    15    日
                        書記官  陳昭煌


司法院資訊處製作；財團法人民間司法改革基金會備份。
